【裁判字號】    89,判,1888
【裁判日期】    890609
【裁判案由】    勞保
【裁判全文】
行  政  法  院  判  決                          八十九年度判字第一八八八號
    原      告  甲○○○
    訴訟代理人  乙 ○ ○
    被      告  勞工保險局
右當事人間因勞保事件，原告不服行政院中華民國八十八年六月一日台八八訴字第二
一四一八號再訴願決定，提起行政訴訟。本院判決如左︰
    主  文
原告之訴駁回。
    事  實
緣原告係屏東縣林邊區漁會申報加入勞工保險，其因乳癌切除右側乳房，於民國八十
七年三月二十七日向被告申請殘廢給付。經被告審查結果，以八十七年四月七日八七
保給簡字第三一○一一七五五號簡便行文表復以原告所患未合勞工保險殘廢給付標準
表規定之給付標準，所請殘廢給付不予給付。原告向勞工保險監理委員會（以下簡稱
監理會）申請審議，復經該會以八十七年七月二十八日八七保監審字第五五六號審定
書予以駁回。原告不服，提起訴願、再訴願，遞遭決定駁回，遂提起行政訴訟。茲摘
兩造訴辯意旨如次：
原告起訴意旨略謂︰一按勞工保險條例第十九條明訂：「被保險人．．．於保險效力
開始後，停止前發生保險事故者，得依本條例規定，請領保險給付。」又同條例第五
十三條第一項明訂：「被保險人．．．罹患普通疾病（並未規定何種疾病除外或始得
請領），經治療終止後，如身體遺存障害（與原勞動能力降低亦為已無法從事粗重或
勞累工作原則），適合殘廢給付標準表規定之項目．．．診斷為永久殘廢者，得．．
．一次請領殘廢補助費。」勞工保險條例施行細則第七十七條明訂：「．．．所稱治
療終止，指被保險人罹患之傷病（乳癌），經治療後，症狀固定（仍須接受放射線治
療、化學治療或固定回診治療者）再行治療仍不能期待其治療效果之狀態。」又細則
第七十八條規定原告得依八十七年五月十五日審定殘廢日即為得請領之日而提出殘廢
補助費之申請。綜上論結，原告罹患乳癌，經治療終止後，因長期與癌細胞抗爭，須
接受對身體有極大副作用及各項器官影響甚鉅之放射性治療、化學治療等，致身體遺
存障害，已無法像正常人般工作且僅能從事較輕便性工作，經診斷為永久殘廢者（指
所患癌症不能再癒）得一次請領殘廢補助費，此一保險事故，依法之精神，應得保障
。二、立法之精神與解釋，應為一致性及具公平正義之原則在憲法第一百五十五條「
國家為謀社會福利，應實施社會保險制度。人民之老、弱、殘廢、無力生活，及受非
常災害者，國家應予以適當之扶助與救濟。」社會保險立法精神下，針對現行施行全
民健康保險法中保險對象有重大傷病者，免自行負擔費用，乃全民健康保險法第三十
六條第一項第一款明訂。又重大傷病範圍表中第一項即為「須長期治療或積極治療之
癌症，亦即惡性腫瘤。」由此可知，罹患癌症之被保險人其身心煎熬，喪失收入，誰
能體會，難道社會保險之訂立及其精神，僅在保障身體殘缺之人，而患疾病導致無法
勞動喪失收入，卻不受保障，此乃有違憲法第一百五十五條之立法精神。況且勞工保
險條例殘廢給付標準表中雖未明訂癌症符合表內障害項目，但從其障害之狀態得以看
出「僅能從事輕便工作」之審定精神，乃針對所患疾病對其原有勞動能力降低者而言
。在勞工保險條例第一條立法精神「為保障勞工生活，促進社會安全。」得以瞭解。
三、行政院決定書理由稱，「乳癌」並不在胸腹部臟器之規定內，但胸部臟器指心臟
．．．食道「等」；腹部臟器指胃．．．脾臟「等」；泌尿器指內、外生殖器「等」
，乃因人體各部器官及部位甚多，無法一一明列。再綜觀醫學分類中，乳癌可分類在
胸壁或血液腫瘤兩大類別。胸壁應蓋括於胸部系列，而血液腫瘤等，則屬於人體生存
之要素血液，雖它無歸類，但依勞工保險條例第五十五條第六款「被保險人身體遺存
殘害，不適合殘廢給付標準表所定之各項目時，得衡量其殘廢程度，比照同表所定之
身體障害狀態，定其殘廢等級。」此一補充規定，即是保障原告的個案。四、農民健
康保險被保險人李榮祥所患疾病管癌並不在給付標準表內，何以被告予以給付第三
等級殘。被保險人李謝春妹所患急性淋巴性白血病，亦未在標準表內，而被告以第七
等級核定。被保險人陳海浪及周文焰所患疾病為肝硬化（比癌症較輕微）雖肝臟有明
列，但被告以僅能從事輕便工作之第七等級核定之。又被保險人黃明祥所患胃癌、食
道癌，均因癌症引起致須長期專人照顧，符合第四十四項第一等級「終身不能從事任
何工作，須專人周密照護。」之審定標準而予以核定第一等級。綜上，原告在社會保
險應為一致性的原則下，應予核定。五、據上論結，被告應秉持社會保險給付一致性
的原則及保險法第五十四條第二項契約解釋，不應拘泥於文字，應求當事人之真意及
有利於被保險人解釋之原則下，盼貴院將原處分撤銷，依法核定之等語。
被告答辯意旨略謂：一、按被保險人因普通傷害或罹患普通疾病，經治療終止後，如
身體遺存障害，適合殘廢給付標準表規定之項目，並經保險人自設或特約醫院診斷為
永久殘廢者，得按其平均月投保薪資，依同表規定之殘廢等級及給付標準，一次請領
殘廢補助費，為勞工保險條例第五十三條第一項所規定。次按勞工保險殘廢給付標準
表「胸腹部臟器障害系列」，第四十七項障害項目「胸腹部臟器機能遺存顯著障害，
終身祗能從事輕便工作者」，附註一「胸腹部臟器」係指：(一)胸部臟器：包括心臟、
心囊、主動派、氣管及支氣管、肺臟、胸膜、食道等。(二)腹部臟器：包括胃、肝臟、
膽囊、胰臟、小腸及大腸、腸間膜及脾臟等。(三)泌尿器：包括腎臟、副腎、輸尿管、
膀胱及尿道等。(四)生殖器，包括內生殖器及外生殖器等。又「被保險人身體遺存障害
，不適合殘廢給付標準表所定之各項目時，得衡量其殘廢程度，比照同表所定之身體
障害狀態，定其殘廢等級。」復為同條例第五十五條第六款所規定。二、原告因罹患
乳癌申請殘廢給付案，據診斷書載，其於八十六年十二月十五日至高雄醫學院附設中
和紀念醫院住院治療，十二月十八日手術，十二月二十四日出院，不宜粗重工作及受
傷，宜長期追蹤治療。惟查乳房殘缺並不在勞工保險殘廢給付標準表之給付範圍，被
告依首揭規定核定不予發給殘廢給付，並無不合。且上開證明書並無其有遺存機能障
害致工作上有明顯阻害之記載，亦與勞工保險殘廢給付要件不合，原告不服被告不予
殘廢給付之處分向勞工保險監理委員會申請審議，亦經該會以相同理由駁回原告之審
議。原告以診斷書已明載其出院後不宜粗重工作及需長期追縱治療，嚴重影響其日常
生活，如何謂之對工作無明顯阻害，且其因乳房切除，手臂肌肉連帶萎縮，身體因接
受放射線及化學治療而遺存機能障害云云為由，向行政院勞工委員會及行政院分別提
起訴願及再訴願，亦均遭決定維持原處分理由略以，勞工保險條例第五十五條第六款
之規定，係指被保險人殘廢之情形不在勞工保險殘廢給付標準表各項目規定中，惟其
障害之結果與同表特定項目相同，可比照該項目定其殘廢等級而言，原告檢送之醫院
診斷書影本，並未有遺存機能障害致工作上有明顯阻害之記載，顯與規定不合。惟原
告身體如另有遺存障害，符合勞工保險殘廢給付標準表之規定，仍得檢具相關文件，
向被告申請殘廢給付。又原告稱其經治療一年以上尚未痊癒，亦符合勞工保險條例第
五十三條第二項之規定云云，惟查原告依勞工保險殘廢給付標準表「胸腹部臟器障害
系列」第四十七項障害項目「胸腹部臟器機能遺存顯著障害，終身祇能從事輕便工作
者」申請殘廢給付，該殘廢給付標準表附註「胸腹部臟器遺存障害者」係指胸腹部遺
存機能障害，致工作上確有明顯之阻害而由醫學上可予證明者，原告因乳癌初除右側
乳房，既不符合殘廢給付標準表胸腹部臟器障害系列規定之項目，自難謂合於勞工保
險條例第五十三條第二項之規定，所訴核非可採，原處分及原決定均應予以維持。綜
上答辯，原告提起行政訴訟顯無理由，請依法駁回原告之訴等語。
    理  由
按「被保險人因普通傷害或罹患普通疾病，經治療終止後，如身體遺存障害，適合殘
廢給付標準表規定之項目，並經保險人自設或特約醫院診斷為永久殘廢者，得按其平
均月投保薪資，依同表規定之殘廢等級及給付標準，一次請領殘廢補助費，殘廢給付
標準表如附表二。」為勞工保險條例第五十三條第一項所規定。次依勞工保險殘廢給
付標準表「胸腹部臟器障害系列」第四十七項障害項目「胸腹部臟器機能遺存顯著障
害，終身祗能從事輕便工作者」，附註一、「胸腹部臟器：（一）胸部臟器，包括心
臟、心囊、主動脈、氣管及支氣管、肺臟、胸膜、食道等。」又依勞工保險條例第五
十五條規定：「殘廢給付依左列規定，審核辦理之：一、．．．六、被保險人身體遺
存障害，不適合殘廢給付標準表所定之各項目時，得衡量其殘廢程度，比照同表所定
之身體障害狀態，定其殘廢等級。」本件原告係屏東縣林邊區漁會申報加入勞工保險
，其因乳癌切除右側乳房，於八十七年三月二十七日向被告申請殘廢給付。經被告審
查結果，以原告所送診斷書內載，原告右側乳房切除，所患未合勞工保險殘廢給付標
準表規定之給付標準，所請殘廢給付應不予給付。原告申請監理會審議審定，以原告
檢送高雄醫學院附設中和紀念醫院八十七年三月九日開具之診斷證明書載，原告因罹
患乳癌於八十六年十二月十五日入院，十二月十八日手術，八十六年十二月二十四日
出院，不宜粗重工作及受傷，宜長期追蹤治療，有該證明書影本可稽。惟查乳房殘缺
並不在勞工保險殘廢給付標準表規定之給付範圍，被告依勞工保險條例第五十三條第
一項規定，核定不予發給殘廢給付，於法並無不合。至原告申請審議稱，其切除乳房
後須長期接受化學治療，以防病情再度惡化，可見其所患並非一般疾病，請准予核發
是項給付云云，然查上開證明書並無其有遺存機能障害致工作上有明顯阻害之記載，
所稱亦與勞工保險給付要件不合，乃為申請審議駁回之審定。揆諸首揭規定，經核並
無違誤，一再訴願決定遞予維持，亦無不合。原告訴稱：原告罹患乳癌，經治療終止
後，因長期與癌細胞抗爭，須接受對身體有極大副作用及各項器官有影響甚鉅之放射
性治療、化學治療等，致身體遺存障害，已無法像正常人般工作，且僅能從事輕便性
工作，依勞工保險條例第十九條、第五十三條第一項及同條例施行細則第七十七條、
第七十八條規定，自得請領殘廢給付。又依全民健康保險法第三十六條第一項第一款
對重大傷病者，免自行負擔費用。該「重大傷病」，即包括須長期治療或積極治療之
癌症。本件自應本於立法精神與解釋，為一致性及具公平正義原則。再綜觀醫學分類
中，乳癌可分胸壁或血液腫瘤兩大類，而後者屬於人體生存之要素血液，雖無歸類，
但應可適用勞工保險條例第五十五條第六款之補充規定云云。經查原告檢送之上開診
斷證明書，記載之病名為「乳癌」；醫師囑言僅記載「該員於八十六年十二月十五日
入院，十二月十八日手術，八十六年十二月二十四日出院，不宜粗重工作及受傷，宜
長期追蹤治療」，核與原告勞工保險給付申請書所載請求依勞工保險殘廢給付標準表
第四十七項規定給付，所指「胸腹部臟器（指胸部臟器，包括心臟、心囊、主動脈、
氣管及支氣管、肺臟、胸膜、食道等）機能遺存顯著障害，終身祗能從事輕便工作者
」之要件不合，亦無原告所援引之勞工保險條例第十九條、第五十三條第一項及同條
例施行細則第七十七條、第七十八條規定之適用。又依全民健康保險法第三十六條第
一項第一款對重大傷病者，雖有免自行負擔費用之規定。惟該「重大傷病」之範圍與
「勞工保險殘廢給付標準表」之殘廢標準未盡相符，要難僅憑依全民健康保險法規定
屬於重大傷病得免自行負擔診療等費用，遽認符合殘廢標準。次查勞工保險條例第五
十五條第六款規定：「被保險人身體遺存障害，不適合殘廢給付標準表所定之各項目
時，得衡量其殘廢程度，比照同表所定之身體障害狀態，定其殘廢等級。」上開規定
，係指被保險人殘廢之情形不在勞工保險殘廢給付標準表所定之各項目中，惟其障害
之結果與同表所定之身體障害狀態相同，得比照該項目，定其殘廢等級而言。原告檢
送之診斷證明書並未有遺存機能障害致工作上有明顯阻害之記載，核與該規定不合，
尚無適用該補充規定之餘地。末查原告所舉農民健康保險之被保險人李榮祥等請領殘
廢給付核准之實例，因勞工保險殘廢給付屬個案審查核定，自不能援引作為核准給付
之依據。本件原告所訴各節，核無足採，其起訴意旨難認有理由，應予駁回。
據上論結，本件原告之訴為無理由，爰依行政訴訟法第二十六條後段，判決如主文。
中    華    民    國     八十九      年      六      月       九        日
                    行 政 法 院 第 五 庭
                                審 判 長 評  事      廖  政  雄
                                         評  事      趙  永  康
                                         評  事      沈  水  元
                                         評  事      林  清  祥
                                         評  事      姜  仁  脩
右  正  本  證  明  與  原  本  無  異
                                         法院書記官  葛  雅  慎
中    華    民    國     八十九      年      六      月      十二       日


司法院資訊處製作；財團法人民間司法改革基金會備份。
